
---
output:
  pdf_document: default
  word_document: default
  html_document:
    df_print: paged
---

---
documentclass: book
classoption: a4paper,oneside
title: "UNIVERSIDAD AUTÓNOMA DE NUEVO LEÓN \n &nbsp;  \n FACULTAD DE CIENCIAS FÍSICO MATEMÁTICAS \n &nbsp;  \n \n &nbsp;  \n  Maestria en Ciencia de Datos.  \n &nbsp;  \n Metodos Estadisticos Multivariados \n &nbsp;  \n Reporte Estadistico "
author: "MET.Rosa Isela Hernández Zamora  \n &nbsp;  \nAlumnos: \n Jesus Emmanuel Ramos Davila  \n Marco Antonio Obregon Flores \n &nbsp;  \nMatricula: 1439401"
date: "Fecha entrega: 03/28/2023"
output:
  bookdown::html_document2: default
bibliography: bibliography.bib
csl: biomed-central.csl
fontzise: 12pt
geometry: margin = 2.5cm

---

```{r setup, include=FALSE, warning=FALSE}
knitr::opts_chunk$set(fig.pos = "!H", out.extra = "", echo = TRUE)
#vignette('knit_print', package = 'knitr')

library(ggplot2)
library(corrplot)
```


## Indice

## Introducción

## Análisis descriptivo del conjunto de datos




## Análisis de Componentes Principales/ Factores/ Discriminante/ Conglomerado




### Análisis de Factores

El Análisis Factorial es, por tanto, una técnica de reducción de la dimensionalidad de los datos. Su
propósito último consiste en buscar el número mínimo de dimensiones capaces de explicar el máximo
de información contenida en los datos.

Para desarrollar el análisis de factores se realizaran pasos previos tales como estandarizar los datos , verificar si los datos cumplen la **normal multivariada**, revisar la **matriz de correlaciones** y realizar **supuestos e hipotesis**.

#### Paso 1: Carga de Datos


```{r cargaInicialDatosFactores, echo=FALSE, warning=FALSE}
library(readr)
set.seed(1234)
measures_v2 <- read_csv("measures_v2.csv", show_col_types = F)
measures_v2 <- measures_v2[,1:12]
datos<- measures_v2[sample(nrow(measures_v2), 500, replace = FALSE), ]
knitr::knit_print(measures_v2)
```
#### Paso 2: Estandarizar datos

```{r estandarizarDatosMeasure, echo=FALSE, warning=FALSE}
standardize = function(x){
  z <- (x - mean(x)) / sd(x)
  return( z)
}


datos.estd <- apply(datos ,2, standardize)
head(datos.estd)
```




#### Paso 3: Revisar de cumplimiento de normal multivariada

Para este cumplimiento de normal multivarida creamos nuestras hipotesis



\[H_0 : \mu_1 = \mu_2 = \mu_3 ... \mu_k \]
\[H_1 : \mu_1 \neq \mu_2 ...  \neq \mu_k\]

```{r NormalMultivaridaFactores, echo=FALSE, warning=F}
library(MVN)
mvn.d <-mvn(datos.estd) 
mvn.d$multivariateNormality
```

Para el cumplimiento de normal univariada creamos de igual manera nuestras hipotesis

**Ho** : los datos provienen de una distribución normal. \

**H1** : los datos provienen de otra distribución.


```{r NormalUnivarida, echo=FALSE, warning=F}
mvn.d$univariateNormality
```
**Observaciones:** Se observa que no se cumplio con la prueba de normal multivariada dado su _p-valor_ es **0**, re rechaza **Ho** los datos **no provienen de una normal multivariada**, con respecto a las pruebas de **normalidad univariada** se observa que ninguna variable cumplio con normalidad dados sus _p-valores_ cercanos al cero.


#### Paso 4: Grafica de correlaciones


```{r corPlotFactores, echo=F, warning=F}
datos.cor <- round(cor(datos.estd, method = "pearson"), digits = 2)
corrplot(datos.cor, method = "circle", addCoef.col = "blue", 
         order = "original", type = "upper", number.cex = 0.5, tl.cex = 0.8)
```


**Observaciones:** Se observa fuertes correlaciones tanto positivas como negativas, Las correlaciones mas notables mostradas en la grafica son:



| Relacion | Coeficiente |
| ------ | ------ |
| coolant & stator_tooth | 0.67 |
| stator_winding & stator_tooth | 0.97 |
| stator_winding & i_d | -0.63  |
| u_q & motor_speed | 0.62  |
| u_d & i_q | -0.73  |
| motor_speed & i_d | -0.71  |
| stator_tooth & pm | 0.86  |
| stator_winding & pm | 0.83  |
| coolant & stator_yoke | 0.86  |
| stator_winding & stator_yoke | 0.86  |
| stator_tooth & stator_yoke | 0.95  |
| pm & stator_yoke | 0.78  |
| coolant & ambient | 0.59  |
| stator_tooth & stator_yoke | 0.95 |
| pm & ambient | 0.56 |
| u_d & torque | -0.76 |
| i_q & torque | 1 |



**Observaciones:** Se observa una cantidad de fuertes correlaciones arriba de 0.70, tanto negativas como positiva.


#### Paso 5: 




## Conclusiones

## Referencias

