
---
output:
  pdf_document: default
  word_document: default
  html_document:
    df_print: paged
---

---
documentclass: book
classoption: a4paper,oneside
title: "UNIVERSIDAD AUTÓNOMA DE NUEVO LEÓN \n &nbsp;  \n FACULTAD DE CIENCIAS FÍSICO MATEMÁTICAS \n &nbsp;  \n \n &nbsp;  \n  Maestria en Ciencia de Datos.  \n &nbsp;  \n Metodos Estadisticos Multivariados \n &nbsp;  \n Reporte Estadistico "
author: "MET.Rosa Isela Hernández Zamora  \n &nbsp;  \nAlumnos: \n Jesus Emmanuel Ramos Davila  \n Marco Antonio Obregon Flores \n &nbsp;  \nMatricula: 1439401"
date: "Fecha entrega: 03/28/2023"
output:
  bookdown::html_document2: default
bibliography: bibliography.bib
csl: biomed-central.csl
fontzise: 12pt
geometry: margin = 2.5cm

---

```{r setup, include=FALSE, warning=FALSE}
knitr::opts_chunk$set(fig.pos = "!H", out.extra = "", echo = TRUE)
#vignette('knit_print', package = 'knitr')
as_latex = function(x, ...) {
  UseMethod('as_latex', x)
}

# Define a class latex for LaTeX expressions
as_latex.character = function(x) {
  structure(
    paste(x, collapse = ' '), 
    class = c('latex', 'character')
  )
}

# A character string of class latex is rendered in display mode
# Define a knit_print() method for the latex class
knit_print.latex = function(x, ...) {
  knitr::asis_output(
    paste0('$$', x, '$$')
  )
} 

# Now, define a method as_latex for matrix
as_latex.matrix = function(x, ...) {
  as_latex(c(
    '\\begin{bmatrix}',
    paste(
      t(x),
      rep(c(rep('&', nrow(x) - 1), '\\\\'), ncol(x)),
      collapse = ''
    ),
    '\\end{bmatrix}'
  ))
}

# Indicate to knitr that matrix are rendered as latex
knit_print.matrix = function(x, ...) {
  knitr::knit_print(as_latex(x))
}

# Build a knitr inline hook to display inline latex in inline mode
default_inline_hook = knitr::knit_hooks$get('inline')
knitr::knit_hooks$set(inline = function(x) {
  x = paste(gsub('\\$\\$', '$', x))
  default_inline_hook(x)
})
library(ggplot2)
library(corrplot)
```


## Indice

## Introducción

## Análisis descriptivo del conjunto de datos




## Análisis de Componentes Principales/ Factores/ Discriminante/ Conglomerado




### Análisis de Factores

El Análisis Factorial es, por tanto, una técnica de reducción de la dimensionalidad de los datos. Su
propósito último consiste en buscar el número mínimo de dimensiones capaces de explicar el máximo
de información contenida en los datos.

Para desarrollar el análisis de factores se realizaran pasos previos tales como estandarizar los datos , verificar si los datos cumplen la **normal multivariada**, revisar la matriz de correlaciones y realizar supuestos e hipotesis.

#### Paso 1: Carga de Datos


```{r cargaInicialDatosFactores, echo= FALSE, warning=FALSE}
library(readr)
measures_v2 <- read_csv("measures_v2.csv")
head(measures_v2)
```
#### Paso 2: Estandarizar datos

```{r estandarizarDatosMeasure}
standardize = function(x){
  z <- (x - mean(x)) / sd(x)
  return( z)
}

library(MVN)
datos.estd <- apply(measures_v2,2, standardize)
head(datos.estd)
```






## Conclusiones

## Referencias

